臺灣新北地方法院民事判決　　　　　　 109年度訴字第3022號
原　　　告　呂○○
訴訟代理人　楊慧如律師
被　　　告　林○○
訴訟代理人　呂立彥律師
上列當事人間請求所有權移轉登記等事件，本院於民國110 年3
月11日言詞辯論終結，判決如下：
     主  文
被告應於原告將附表編號一所示之不動產移轉登記與甲○○同時
，將附表編號二所示之不動產移轉登記與原告。
原告其餘之訴駁回。
訴訟費用由被告負擔二分之一，餘由原告負擔。
原告假執行之聲請均駁回。
    事實及理由  
壹、原告起訴主張：
一、民國107 年年底兩造協議以原告名下新北市○○區○○路00
    巷0 號18樓之1 及一個平面汽車位（下合稱18樓之1 房屋，
    若含上開建物坐落土地則合稱18樓之1 房地）與被告名下門
    牌號碼新北市○區○○路000 號1 樓與坐落新北市板橋區文
    化段0000-0000 、0000-0000 、0000-0000 地號土地（下合
    稱系爭房地，若僅指房屋部分則稱系爭建物）進行互易，並
    約定讓訴外人甲○○取得18樓之1 房地；108 年1 月9 日被
    告先將系爭房地之應有部分3 分之1 ，以贈與為原因，移轉
    登記至原告指定之女兒名下（嗣已再移轉到原告名下）；10
    8 年4 月8 日深夜兩造於述心時，原告為保護被告免遭酒後
    失控的父親毆打，反遭痛打致住院治療，4 月11日被告與甲
    ○○因擔心原告不願續行互易約定，堅持將先前約定之不動
    產互易內容明文，方有財產分配同意書之書面（下稱系爭同
    意書）；108 年5 月3 日被告再移轉系爭房地之應有部分3
    分之1 給原告，惟原告早於108 年4 月29日將18樓之1 房屋
    移轉給甲○○，被告卻遲未將系爭房地剩下之應有部分移轉
    給原告。
二、被告前於106 年8 月15日將系爭房地出租，約定租賃期限5
    年（自106 年9 月1 日起至111 年8 月31日止），租金每月
    為新臺幣（下同）5 萬元，應於每月1 日前給付；嗣被告於
    108 年1 月9 日將系爭房地應有部分1/3 移轉予原告指定之
    女兒後，即應將租金1/3 交予原告代為受領，但被告卻從未
    交付；108 年5 月3 日被告將系爭房地之應有部分1/3 移轉
    予原告後，原告亦當然繼受該租賃關係所生之權利義務，具
    有收取1/3 租金之權利，然被告仍未交付，自受有不當得利
    。109 年7 月27日原告以國史館郵局459 號存證信函，催告
    應於函到5 日內，備妥過戶應備文件，並電洽辦理持分過戶
    、租約更換事宜，並應交付租金566,667 元匯入指定帳戶，
    詎被告於同年月29日獲前揭存證信函後，屆期未履行義務。
三、綜上，原告依兩造間系爭同意書、不當得利之法律關係，提
    起本件訴訟，洵屬有據，聲明：㈠被告應將門牌號碼新北市
    ○○區○○路000 號1 樓之建物及系爭建物坐落新北市○○
    區○○段000000000 地號土地、同段0000-0000 地號土地、
    新北市○○區○○段000000000 地號土地權利範圍移轉登記
    與原告。㈡被告應給付原告566,667 元，及自109 年8 月4
    日起至清償日止，按週年利率5%計算之利息。㈢被告應自10
    9 年9 月起至完成第一項聲明之移轉過戶之日為止，按月於
    每月1 日給付原告5 萬元，並應各別加計自次日起至清償日
    止，按週年利率5%計算之利息等語。
貳、被告答辯以：
一、原告近年來為爭家產要求被告依其喜好將特定財產贈與移轉
    過戶予原告，被告不願意順從，原告即心生怨懟且常以口頭
    或電話威脅要輕生等不理性情緒勒索。108 年4 月9 日深夜
    11時許，原告至被告位於板橋區莊敬路之住家內，要求被告
    將名下特定財產移轉過戶給原告，被告不予理會，原告不滿
    失控大聲辱罵，出面勸說之父親呂○○遭受攻擊後與之扭打
    衝突，翌日原告即前往醫院驗傷提告呂○○傷害，並要脅被
    告簽署其準備之系爭同意書，否則不善罷甘休，被告為免興
    訟家醜外揚而簽署。108 年6 月27日深夜12時許，原告再至
    被告板橋區莊敬路住處，按鈴吆喝：「爸爸犯很多罪我已撤
    告」，由於已是深夜時分，被告假裝睡著不予理會，詎原告
    仍不願離開繼續喧囂，經向派出所報案，員警到場告知已妨
    害住戶安寧且無權強行進入被告住家，原告始悻悻然離開，
    原告猶如不定時炸彈般威脅騷擾，被告深怕原告再度上門要
    脅，於108 年7 月間聲請通常保護令（108 年度家護字第
    1262號），經裁定允准禁止原告騷擾。按民法第92條、第
    408 條第1 項規定，被告為避免原告以系爭同意書脅迫履行
    ，於109 年8 月4 日以郵局存證信函，通知原告及見證人等
    撤銷簽立之系爭同意書，是被告已依法撤銷贈與之承諾，原
    告請求移轉系爭房地應有部分3 分之1 所有權，於法無據。
    退步言之，原告未完全轉讓18樓之1 房地權利範圍與甲○○
    ，故尚未為對待給付。
二、被告在原告不斷之情緒勒索下，勉於108 年1 月9 日將已出
    租之系爭房地應有部分3 分之1 贈與過戶予原告之女兒，惟
    約定系爭房地全部租金仍由被告收取，故係為一附條件之贈
    與行為；同年因原告與父親於4 月10日發生衝突，不僅逼簽
    系爭同意書，又威脅過戶系爭房地應有部分3 分之1 所有權
    ，否則擴大爭執，原告無奈只得於5 月3 日再將系爭房地應
    有部分3 分之1 過戶予原告，原告稱係因被告同意與原告互
    換房地云云，並非事實，原告已取得系爭房地應有部分3 分
    之2 所有權，今再要求給付相當於租金之不當得利，於法無
    據。
三、綜上，被告既已為撤銷系爭同意書之意思表示，原告仍據為
    請求所有權移轉登記，並請求給付租金，洵屬無理，應予駁
    回。聲明：原告之訴駁回等語。
參、兩造不爭執之事項（見本院卷第244頁）：
一、被告將系爭建物之所有權分別於108 年1 月及108 年5 月間
    ，辦理贈與過戶予原告指定之女兒楊○○及原告各3 分之1
    ，後楊○○又再轉讓與原告。
二、被告前將系爭房地出租予陳○○，租期106 年9 月1 日起至
    111 年8 月21日止，每月租金5 萬元（見司調卷第63頁至66
    頁）；原告於109 年7 月27日以存證信函催告被告給付系爭
    房地之租金566,667 元（見司調卷第67頁至第70頁）。
三、原告已將其所有之18樓之1 房屋之所有權99% 過戶予訴外人
    甲○○。
四、系爭同意書上有原告、被告、甲○○、原告配偶乙○○之簽
    名，被告於109 年8 月4 日發函表示撤銷財產分配同意書之
    意思表示（見本院卷第39頁至第41頁）。
肆、本院得心證理由：
    原告主張依系爭同意書，被告應將系爭房地所有權移轉登記
    至原告指定之人或原告名下，詎被告遲未將剩餘未移轉之系
    爭房地部分移轉登記給原告，又未將出租系爭房地所獲得之
    租金，依原告權利範圍比例交付給原告為由，依系爭同意書
    、不當得利之法律關係，請求被告移轉尚未移轉與原告部分
    之系爭房地，並給付租金，惟為被告所否認，並以前詞置辯
    ，是本件之爭點為：一、原告請求被告將其所有尚未移轉與
    原告部分之系爭房地部分移轉與原告，有無理由？二、原告
    得否請求被告交付系爭房屋出租所收之租金？茲論述如下：
一、原告得依系爭同意書請求被告將其所有尚未移轉與原告部分
    之系爭房地部分移轉登記與原告。
  ㈠被告不得依民法第92條第1 項、第408 條第1 項等規定撤銷
    系爭同意書意思表示：
  ⒈按民法第92條第1 項前段規定，因被詐欺或被脅迫而為意思
    表示者，表意人得撤銷其意思表示，而所謂因被脅迫而為意
    思表示，係指因相對人或第三人以不法危害之言語或舉動加
    諸表意人，使其心生恐怖，致為意思表示而言，當事人主張
    其意思表示係因被詐欺或脅迫而為之者，應就其被詐欺或被
    脅迫之事實，負舉證之責任（最高法院95年度台上字第2948
    號判決意旨參照）。本件被告主張簽立系爭同意書係受原告
    之脅迫所為，為原告所否認，自應由被告就其被脅迫之事實
    及其所為意思表示與該脅迫事實間有因果關係，負舉證責任
    。被告辯稱係因原告前往醫院驗傷後表示要提告呂○○傷害
    ，並要脅被告簽署其準備之係爭同意書，否則不善罷甘休，
    被告為免興訟家醜外揚而簽署同意書等語，經查，系爭同意
    書除原告、被告、尚有證人甲○○、證人乙○○之簽名，證
    人即原告配偶乙○○就簽立系爭同意書經過到庭證稱：108
    年4 月9 日發生我岳父呂○○毆打原告，9 日到11日我太太
    到亞東醫院急診室3 至4 次，後來原告接到證人甲○○電話
    ，要原告到被告住家一趟。到被告住家後，我與女兒先進房
    間休息，原告、被告、證人甲○○則在客廳討論事情，後來
    有人叫我出來，我看到系爭同意書的時候只剩下第二位見證
    人的欄位是空的，其他欄位都已經簽名蓋章，這是原告家裡
    的事情，我現在不確定是誰叫我簽名的，但當時原告很虛弱
    ，根本不可能去談這些事情，我認為原告才是被逼著簽系爭
    同意書等語（見本院卷第94頁至第97頁），證人甲○○則到
    庭證稱：原告會把18樓之1 房地過戶給我，是因原告在106
    或107 年左右就跟我說要把18樓之1 房地過戶給我，當時原
    告說被告要把系爭房地給她，但是她不敢要，所以要給我，
    後來又說她要跟我換系爭房地，但因我不是系爭房地所有權
    人，就要原告自己去跟被告說。被告沒有跟我說過要把系爭
    房地給我，至於過戶18樓之1 房地是我把印章及證件交給證
    人乙○○。原告跟我說要互換房地後，大概過了一兩個禮拜
    我跟被告確認，被告當時非常生氣，她說系爭房地不是要給
    原告，是要給呂○○，108 年4 月10日我沒有打電話給原告
    要她回家簽同意書，是我回到家看到原告坐在沙發上，沒有
    要離開，又叫證人乙○○去拿筆電，她說父親要被抓去關，
    要她不告父親，就要把房子分一分，原告有把被告叫到一個
    房間裡去講了大約半小時，系爭同意書是原告唸給證人乙○
    ○繕打的，打完後證人乙○○就去樓下辦公室印出來，當初
    我會簽系爭同意書是因為原告說不簽會提告父親，但後來原
    告還是有去提告等語（見本院卷第98頁至第104 頁），是證
    人間對於系爭同意書簽立過程所證顯不相符，然被告與證人
    甲○○之證述係以被告以若不簽系爭同意書就向呂○○提告
    為脅迫方式，惟被告及證人甲○○並不否認108 年4 月9 日
    原告與呂○○間發生衝突，且有亞東紀念醫院急診醫囑單在
    卷可查（見本院卷第181 頁），是原告有受到呂○○傷害應
    可採信，惟此並不足推認原告有以此脅迫被告簽立系爭同意
    書，被告並未提出事證足認確實係受原告脅迫而簽屬系爭同
    意書，又受脅迫之意思表示須於脅迫終止後1 年內為撤銷，
    被告並未指稱原告除108 年4 月10日外尚有何脅迫之行為，
    故被告遲至109 年8 月4 日發函表示撤銷意思表示，顯然早
    逾1 年之除斥期間，故無從撤銷。從而，被告主張得依民法
    第92條第1 項規定撤銷簽發系爭同意書之意思表示等語，應
    屬無據。
  ⒉按解釋意思表示，應探求當事人之真意，不得拘泥於所用之
    辭句，為民法第98條所明定。如契約之文字已表示當事人之
    真意，無需別事探求者，固不得捨契約文字而為曲解，然苟
    契約文字文義不明，自有以過去事實及其他一切證據資料為
    斷定標準，以探求當事人立約當時之真意何在之必要（最高
    法院17年上字第1118號、19年上字第28號判決參照）。又按
    稱贈與者，謂當事人約定，一方以自己之財產無償給與他方
    ，他方允受之契約，民法第406 條定有明文。查系爭同意書
    第1 點與第7 點約定為「原告用新北市○○區○○路00巷0
    號18樓之1 及一個平面汽車位與甲○○互換新北市○○區○
    ○路000 號1 樓」，雖系爭同意書並未約定前開建物坐落之
    土地併同移轉，然當事人真意為相關財產分配，故有將坐落
    土地併同移轉之意，又雖系爭房地並非甲○○所有，惟系爭
    同意書立約人為被告，被告既為系爭房地所有人，足見其真
    意為將其所有之系爭房地移轉與原告，而原告應將18樓之1
    房地移轉與證人甲○○，故原告需提供其所有之18樓之1 房
    地，足見系爭房地並非被告無償給與原告，即系爭協議書非
    為贈與契約，是被告主張依民法第408 條第1 項贈與之規定
    撤銷系爭同意書之意思表示，洵屬無據。
  ㈡原告得請求被告移轉登記系爭房地，惟被告亦得主張同時履
    行抗辯。
  ⒈原告雖稱於107 年年底兩造協議以原告18樓之1 房地與被告
    所有之系爭房地進行互易，並約定由證人甲○○取得18樓之
    1 房地，此部分未提出書面證據可供佐證，然於108 年1 月
    9 日被告先將系爭建物之權利範圍3 分之1 ，以贈與為原因
    ，移轉登記至原告指定之女兒名下，此有建物登記第二類謄
    本在卷可查（見司調卷第51頁），後於108 年4 月11日被告
    方簽立系爭同意書，又於108 年5 月3 日移轉系爭建物之權
    利範圍3 分之1 給原告，此有建物登記第二類謄本在卷可查
    （見司調字第297 號卷第51頁），被告對於移轉系爭建物權
    利範圍2/3 與原告亦不爭執，惟被告於簽立系爭同意書前已
    將系爭建物權利範圍1/3 移轉與原告，可認兩造確實於簽立
    系爭同意書前已有協議，雖就協議內容原告並未提出事證可
    佐，且協議內容是否與系爭同意書內容相同猶未可知，是本
    院認仍應以系爭同意書為依據。而如前述，依系爭同意書第
    1 點與第7 點內容及當事人真意，原告將將18樓之1 房地移
    轉登記與證人甲○○，而被告應將系爭房地移轉登記與原告
    ，是被告目前尚未將系爭房地完全移轉登記與原告，原告自
    得依系爭同意書請求被告移轉登記系爭房地與原告。
  ⒉按因契約互負債務者，於他方當事人未為對待給付前，得拒
    絕自己之給付，民法第264 條第1 項前段定有明文。又被告
    在裁判上援用民法第264 條之抗辯權時，原告如不能證明自
    己已為給付或已提出給付，法院應為原告提出對待給付時，
    被告即向原告為給付之判決，不能遽將原告之訴駁回（最高
    法院29年上字第895 號、107 年度台上字第319 號判決均同
    此見解），又依系爭同意書約定，原告應將18樓之1 房地移
    轉與甲○○，被告則應將系爭房地移轉與原告，是被告應移
    轉系爭房地與原告，與原告應將18樓之1 房地移轉與甲○○
    均源自於系爭同意書，且有對待給付關係，故被告行使同時
    履行抗辯權，應屬有據。
二、原告不得請求被告交付系爭房地出租所收之租金。
  ㈠按無法律上之原因而受利益，致他人受損害者，應返還其利
    益；雖有法律上之原因，而其後已不存在者，亦同，民法第
    179 條定有明文。次按當事人主張有利於己之事實者，就其
    事實有舉證之責任。但法律別有規定，或依其情形顯失公平
    者，不在此限，民事訴訟法第277 條有所明定。而民事訴訟
    如係由原告主張權利者，應先由原告負舉證之責，若原告先
    不能舉證，以證實自己主張之事實為真實，則被告就其抗辯
    事實即令不能舉證，或其所舉證據尚有疵累，亦應駁回原告
    之請求（最高法院17年上字第917 號裁判意旨參照）。準此
    ，原告既係依前開規定為請求，自應就不當得利請求權之成
    立負舉證責任。
  ㈡原告以被告於106 年8 月15日將系爭房地出租，租賃期間為
    5 年，租金每月5 萬元，而被告分別於108 年1 月及108 年
    5 月間將系爭建物應有部分移轉與原告女兒與原告為由，請
    求被告給付566,667 元及自109 年8 月4 日起至清償日之利
    息，並請求被告自109 年9 月起至移轉系爭房地日止，按月
    給付原告5 萬元及利息；被告則辯稱系爭房地之租金已約定
    仍有被告收取等語。查系爭同意書上並未記載系爭房地之租
    金應由誰收取，雖於系爭同意書中有部分建物約定租金歸被
    告所有，但有約定租金歸被告所有之建物，並無如系爭房地
    有約定要與18號之1 房地互換，是其約定方式既不相同，則
    不得因未明文約定就推認兩造間並未約定租金之收取，依原
    告與證人甲○○之通訊軟體LINE對話紀錄中，原告向甲○○
    表示：你八方雲集跟我換臺灣世家，媽媽可以繼續當包租婆
    （八方過戶給你，你也無法收租），我們互換，你五月馬上
    晉升包租公等語（見本院卷第71頁），又證人甲○○證稱：
    簽系爭同意書時，原告有說會讓被告收系爭房地租金到被告
    過世，我與原告的LINE通訊軟體對話紀錄中臺灣世家就是18
    樓之1 房地，八方雲集就是系爭房地等語（見本院卷第101
    頁），是原告既向證人甲○○稱被告能繼續當包租婆，且與
    證人甲○○證稱原告曾表示會讓被告收取系爭房地租金相符
    ，足認原告與被告間有將系爭房地租金仍由被告收取之意思
    ，是被告收取系爭房地之租金並非不當得利，原告之主張並
    不足採。
伍、綜上所述，本件原告依系爭同意書之約定，請求被告應將附
    表編號二所示不動產移轉登記與原告，及被告以原告尚未將
    附表編號一所不動產全部移轉與甲○○為由行使同時履行抗
    辯權，洵屬有據，本院自應為對待給付之判決；而原告主張
    被告應給付原告566,667 元，及自109 年8 月4 日起至清償
    日止之利息，與被告應自109 年9 月起至完成系爭房地移轉
    過戶之日為止，按月給付原告5 萬元及利息部分，則屬無據
    。從而，原告請求被告應於原告依系爭同意書約定移轉附表
    編號一所示之不動產與甲○○之同時，將被告所有之附表編
    號二所示之不動產移轉登記與原告，為有理由，應予准許；
    其他請求，即不應准許，應予駁回。原告雖陳明願供擔保求
    為宣告假執行，然查，就原告聲明訴請命被告辦理系爭房地
    所有權移轉登記，係屬強制執行法第130 條所謂命被告為一
    定之意思表示，按其性質並不適於強制執行，自不得為假執
    行之宣告，及原告就上開駁回部分所為假執行之聲請，亦失
    所依附，是本件原告所為假執行之請求，均屬無據，應予駁
    回。
陸、本件事證已臻明確，兩造其餘攻擊防禦方法及舉證，經本院
    審酌後於判決結果不生影響，爰不一一論述，併此敘明。
柒、據上論結，本件原告之訴為一部有理由、一部無理由，爰依
    民事訴訟法第79條，判決如主文。
中    華    民    國  110     年    4     月    14    日
                  民事第六庭    法  官  宋家瑋                                                                                            
以上正本係照原本作成
如對本判決上訴，須於判決送達後20日內向本院提出上訴狀。如
委任律師提起上訴者，應一併繳納上訴審裁判費。 
中    華    民    國   110    年    4     月    16    日
                                書記官  洪愷翎
附表
┌──┬───────────┬─────────────┐
│編號│     建物門牌號碼     │        土地              │
├──┼───────────┼─────────────┤
│    │新北市板橋區○○路00巷│前開建物坐落新北市板橋區○│
│ 一 │0 號00樓之0           │○○段○○○小段第000 號地│
│    │                      │號土地權利範圍            │
├──┼───────────┼─────────────┤
│    │新北市板橋區○○路000 │前開建物坐落於新北市板橋區│
│ 二 │號0 樓                │○○段0000-0000 地號、同段│
│    │                      │0000 -0000地號、同段0000-0│
│    │                      │000 地號土地之權利範圍    │
└──┴───────────┴─────────────┘